臺灣宜蘭地方法院民事判決　　　　　　 96年度勞小上字第1號
上　訴　人　宜蘭縣五結鄉公所
法定代理人　乙○○
訴訟代理人　李秋銘律師
被上訴人　　甲○○
上列當事人間給付薪資事件，上訴人對於民國96年1月22日本院羅
東簡易庭95年度羅勞小字第1號判決提起上訴，本院判決如下：
    主      文
上訴駁回。
第二審訴訟費用新臺幣壹仟伍佰元由上訴人負擔。
   事實及理由
一、上訴意旨略以：鈞院羅東簡易庭95年度羅勞小字第1 號小額
    程序第一審判決有下述違背法令之情事，而提起本件上訴：
    （一）原判決違反民事訴訟法第277 條及下述最高法院判例
    要旨，而有民事訴訟法第468 條所定「判決不適用法規或適
    用不當者，為違背法令。」之違法：按「當事人主張有利於
    己之事實，就其事實有舉證之責」民事訴訟法第277 條定有
    明文。又「民事訴訟如係由原告主張權利者，應先由原告負
    舉證之責，若原告先不舉證，以證實自己主張之事實為真實
    ，則被告就其抗辯事實即令不能舉證，或其所舉證據尚有疵
    累，亦應駁回原告之請求」最高法院17年上字第917 號判例
    意旨參照。查本件之爭點乃在於上訴人是否自知悉時起已逾
    30日始終止勞動契約？被上訴人於原審主張上訴人之法定代
    理人即乙○○鄉長於95年6月5日在五結鄉利澤村陳開華競選
    總部會場致詞時遭相距3、40 公尺之被上訴人辱罵「垃圾人
    」時，當時乙○○鄉長應已知悉遭辱罵乙節，卻遲至95年7
    月10日始終止勞動契約而已逾30日云云。然上訴人業於原審
    95年12月13日及96年1月8日言詞辯論時堅詞否認乙○○鄉長
    於95年6月5日已知悉遭被上訴人辱罵在卷，揆諸前開民事訴
    訟法條文及最高法院民事判例要旨所載，被上訴人片面主張
    乙○○鄉長於95年6月5日已知悉遭伊辱罵並以該日為起算日
    ，伊自應就乙○○鄉長於95年6月5日已知悉之有利於己之事
    實先為舉證，方符合舉證責任分配原則，然被上訴人未舉證
    以實其說，原審不察，非但未命被上訴人先為舉證，反而指
    上訴人未就95年6 月30日始知悉乙節為舉證，顯有違法；（
    二）原判決有民事訴訟法第469條第6款所定「判決不備理由
    」之違法：原審認上訴人與講台相距3、40 公尺，然乙○○
    鄉長演講之際突遭人大喊「垃圾人」，依其情狀，演講之五
    結鄉鄉長當時應已知悉係遭被上訴人為重大侮辱云云。查95
    年6月5日鄉民代表陳開華競選總部成立大會會場人聲鼎沸及
    現場造勢等情，乙○○鄉長在致詞時根本未聽到或注意到被
    上訴人之舉動，況當時在場之證人吳儒修於原審結證稱被上
    訴人距離在講台致詞之乙○○鄉長有3、40 公尺、伊並未用
    手指向乙○○鄉長及鄉長致詞亦未中斷等情，衡情乙○○鄉
    長不知遭被上訴人辱罵。原審所認「依其情狀」為何？未說
    明所指「情狀」其具體判決理由，此與判決未備理由又何異
    ？似以主觀之見臆測乙○○鄉長當時應已知悉，亦有違法。
    （三）請求傳訊上訴人之法定代理人乙○○，以瞭解95年6
    月5 日當日實際情形等語。並聲明求為廢棄原判決，並駁回
    被上訴人在原審之訴及假執行之聲請。
二、按對於小額程序之第一審裁判之上訴或抗告，非以其違背法
    令為理由，不得為之。民事訴訟法第436條之24第2項亦定有
    明文。蓋小額訟訟程序，其訴訟程序之設計，欲使當事人就
    該小額訴訟事件能儘速定息紛爭，故求急速解決，而以二審
    終結，就該小額訴訟程序以第一審為事實審，第二審則為法
    律審。又依同法第436條之32第2項準用同法第468條及第469
    條第1款至第5款規定，判決不適用法規或適用不當者，為違
    背法令，判決有同法第469 條所列第1至5款情形之一者，為
    當然違背法令。本件上訴人對於適用小額程序之原審判決提
    起上訴，本院首應審究者，即在於原判決是否存有上訴人所
    具體指摘違背法令情形。經查：
（一）關於上訴人主張原審判決違背民事訴訟法第277 條及最高
      法院17年上字第917號判例意旨，而構成民事訴訟法第468
      條所定「判決不適用法規或適用不當者，為違背法令」部
      分：
  １、按民事訴訟法第277 條規定：「當事人主張有利於己之事
      實者，就其事實有舉證之責任。但法律別有規定，或依其
      情形顯失公平者，不在此限。」惟關於舉證責任之分配情
      形繁雜，僅設原則性規定，未能解決一切舉證責任之分配
      問題，故最高法院所為之裁判中亦揭諸「事實有常態與變
      態之分，其主張常態事實者無庸負舉證責任，反之，主張
      變態事實者，則須就其所主張之事實負舉證責任（最高法
      院86年度台上字第891 號裁判意旨）」、「主張積極事實
      者，應負舉證責任（同院87年度台上字第1601號、86年度
      台上字第3198號裁判意旨參照）」等原則。次按，勞工有
      對於僱主、僱主家屬、僱主代理人或其他共同工作之勞工
      ，實施暴行或有重大侮辱之行為者，雇主得不經預告終止
      契約，勞動基準法第12條第1項第2款固定有明文，惟雇主
      依該款規定終止契約者，應自知悉其情形之日起，30日內
      為之，同法條第2 項亦有明定。查本件兩造於原審對上訴
      人之法定代理人即鄉長乙○○於95年6月5日在五結鄉利澤
      村陳開華競選總部會場致詞時，被上訴人曾以「垃圾人」
      之言詞當眾辱罵鄉長乙○○，嗣上訴人於95年7 月10日以
      五鄉清字第8975號通知書，通知被上訴人因「於公開場合
      ，屢次出言不遜，公然辱罵首長，經查屬實。」而依勞基
      法第12條第1項第2款予以解僱，並自95年7 月10日生效等
      事實均不爭執，並有前開通知函1件在卷可按。惟被上訴
      人認為前開解僱行為不合法，而於原審提起給本件給付薪
      資之訴訟，則依舉證責任之分配，本件肇始之原因事實乃
      為「上訴人主張被上訴人有勞動基準法第12條第1項第2款
      所定之情事」所以不經預告予以終止兩造之勞動契約，則
      其自應就其合法行使終止權（解僱權），亦即被上訴人有
      「對於僱主、僱主家屬、僱主代理人或其他共同工作之勞
      工，實施暴行或有重大侮辱之行為」、「雇主係於知悉其
      情事之30日內行使其權利」等積極暨有利於己之事實負舉
      證之責。再者，本件上訴人主張依勞動基準法第12條第1
      項第2款事由終止系爭勞動契約之事實，乃為「上訴人之
      法定代理人即乙○○鄉長於95年6月5日在五結鄉利澤村陳
      開華競選總部會場致詞時遭相距3、40公尺之被上訴人辱
      罵『垃圾人』」，亦即侮辱事實發生時乃為公眾之場所，
      上訴人之法定代理人於斯時亦在場，雖被上訴人辱罵時與
      講台乃距離3、40公尺，然依其距離尚非絕對無法將辱罵
      聲傳至台上，且當時到場之證人吳儒修於原審亦結證稱：
      「（問：原告與乙○○當天有無衝突？）有，乙○○在致
      詞的時候，原告大喊一聲台語的垃圾人，在場的人都有聽
      見」等語在卷（詳原審卷宗第34頁），顯見被上訴人辱罵
      時之聲音非小，原則上足使在場者均已聽聞，而上訴人既
      不否認其法定代理人當時亦在場，則上訴人主張「在場卻
      因故未當場聽聞」乙節，依社會常情及經驗法則判斷，應
      屬變態事實，依前開說明，亦應由上訴人負舉證之責。從
      而上訴人以「上訴人業於原審95年12月13日及96年1月8日
      言詞辯論時堅詞否認乙○○鄉長於95年6月5日已知悉遭被
      上訴人辱罵在卷，揆諸前開民事訴訟法條文及最高法院民
      事判例要旨所載，被上訴人片面主張乙○○鄉長於95年6
      月5日已知悉邀伊辱罵並以該日為起算日，伊自應就乙○
      ○鄉長於95年6月5日已知悉之有利於己之事實先為舉證，
      方符合舉證責任分配原則，然被上訴人未舉證以實其說，
      原審不察，非但未命被上訴人先為舉證，反而指上訴人未
      就95年6月30日始知悉乙節為舉證」，而有違舉證責任之
      分配，構成民事訴訟法第468條之違法云云，顯無理由。
（二）關於上訴人主張原判決有民事訴訟法第469條第6款所定「
      判決不備理由」之違法部分：按對於小額程序之第一審裁
      判之上訴或抗告，非以其違背法令為理由，不得為之。民
      事訴訟法第436條之24 定有明文。判決不適用法規或適用
      不當者，為違背法令，同法第468 條定有明文，該條條文
      ，於小額事件之上訴程序準用之（同法第436條之32第2項
      參照）。在小額程序，依民事訴訟法第436條之32第2項準
      用同法第469條第1至5款之規定，第6款不在準用之列，僅
      判決不備理由或理由矛盾「非當然違背法令」，而非「判
      決不備理由及理由矛盾均不違背法令」，如原審判決理由
      矛盾顯然影響判決之結論，即屬第468 條所定判決不適用
      法規之違背法令（臺灣高等法院暨所屬法院90年法律座談
      會意見參照）。查本件上訴人就其於95年7 月10日依勞動
      基準法第12條第1項第2款規定，行使其雇主解僱權乃屬合
      法之積極暨有利事實應由其負舉證之責，且依其所主張構
      成前開事由之情節，上訴人之法定代理人既於侮辱事實發
      生時在場，而辯稱「因故未當場聽聞」之變態事實，就舉
      證責任之分配而言，亦應由其先負舉證之責。而當事人主
      張有利於己之事實者，就其事實有舉證之責任，若應負舉
      證責任者先不能舉證，以證明渠所言屬實，則他造就其反
      對之主張無論有無舉證，或所舉證據尚有疵累，亦應對先
      負舉證責任之人為不利之判斷。故原審認定「原告在五結
      鄉鄉長乙○○演講之際，對之大喊『垃圾人』之行為，足
      以減損鄉長乙○○之聲譽，自屬對雇主有重大侮辱之行為
      ，而原告對著在講台致詞之五結鄉鄉長大喊『垃圾人』，
      雖原告與講台相距三、四十公尺，然乙○○鄉長演講之際
      突遭人大喊「垃圾人」，依其情狀，演講之五結鄉鄉長當
      時應已知悉係遭原告為重大侮辱，惟被告遲至95年7 月10
      日始以上開事由終止與原告之勞動契約契約，其終止契約
      之意思表示已逾勞動基準法第2 項所規定之三十日除斥期
      間，自不得以該等事由終止勞動契約。至被告雖主張係在
      95年6 月30日始知悉原告上開重大侮辱之行為，然被告就
      此部分並無舉證證明以實其說，自難認為真實。」即無不
      合，難認有理由矛盾顯然影響判決之結論之情事存在，且
      原審於判決理由中亦已就兩造攻擊方法之意見詳予記載其
      認定之理由，尚難以原審本諸社會常情及經驗法則所為判
      斷，而以「依其情狀」之文字敘述，即謂原審似以主觀之
      見臆測乙○○鄉長當時應已知悉，而有民事訴訟法第469
      條第6 款所定「判決不備理由」之違法判決，故上訴人此
      部分之主張，亦顯無理由。
三、末按，小額訴訟程序之第二審判決，有下列情形之一者，得
    不經言詞辯論為之：經兩造同意者、依上訴意旨足認上訴為
    無理由者；又第二審法院認為上訴為無理由者，應為駁回之
    判決。民事訴訟法第436條之29、第436條之32第2 項準用第
    449條第1項另定有明文。本件上訴人主張原審依小額程序第
    一審判決有違反民事訴訟法第277 條、最高法院17年上字第
    917號判例要旨、民事訴訟法第第469條第6 款等事由之違背
    法令，依上訴意旨足認上訴為無理由，業經本院審認如上。
    至上訴人於上訴意旨另請求本院「傳訊上訴人之法定代理人
    乙○○，以瞭解95年6月5日當日實際情形」乙節，乃欲提出
    新的攻擊或防禦方法，依據民事訴訟法第436條之28 規定，
    不得於上訴程序中提出，故本院無從准許。從而依照前開說
    明，本件上訴為無理由，爰不經言詞辯論以判決駁回之。
四、依民事訴訟法第436條之32第2項、第436條之29、第449條第
    1項、第78條、第436條之19第1項，裁定如主文。
中　　華　　民　　國　　96　　年　　3 　　月　　29　　日
                    臺灣宜蘭地方法院民事庭
                      審判長法官  楊麗秋
                      法　    官  張軒豪
                      法      官　林翠華
正本與原本無異
本判決不得上訴
中　　華　　民　　國　　96　　年　　3 　　月　　30　　日
                      書  記  官　陳旺誠
